【裁判字號】    96,訴更(一),2
【裁判日期】    971112
【裁判案由】    損害賠償
【裁判全文】
臺灣高等法院高雄分院民事判決         96年度訴更(一)字第2號
原      告  乙○○
訴訟代理人  葉美利律師
被      告  甲○○
訴訟代理人  吳春生律師
上列當事人間請求損害賠償事件，原告於刑事訴訟提起附帶民事
訴訟（本院95年度附民50號），經本院刑事庭裁定移送民事庭，
嗣經最高法院第1 次發回更審，本院於民國97年10月29日言詞辯
論終結，判決如下：
    主     文
被告應給付原告新台幣貳佰玖拾參萬玖仟肆佰貳拾貳元，及自民
國九十六年三月二十二日起至清償日止，按週年利率百分之五計
算之利息。
原告其餘之訴駁回。
第二審及發回前第三審訴訟費用由被告負擔十分之七，餘由原告
負擔。
本判決第一項於原告以新台幣玖拾柒萬玖仟元或同額之銀行無記
名可轉讓定期存單供擔保後，得假執行；但被告如以新台幣貳佰
玖拾參萬玖仟肆佰貳拾貳元供擔保後，得免為假執行。
原告其餘假執行之聲請駁回。
    事實及理由
一、原告主張：伊於民國93年11月28日下午偶遇訴外人李枝財，
    經其邀約於當晚6 、7 時間攜帶罐裝台灣啤酒至其屏東縣東
    港鎮○○路459 號住處食用鱉魚，席間因伊不欲被告不斷談
    論其工作及逢迎主管之事而起爭執，被告竟基於重傷害之故
    意，突持牆角之玻璃酒瓶重擊伊左眼、左後腦，並削到伊左
    下正中門牙及側門牙，再以瓶口已破碎之酒瓶刺傷伊右臉頰
    。嗣又衝進廚房持菜刀欲再傷害伊，伊見狀乃趁隙逃出門外
    並騎乘機車離開，然不及1 公尺即不支倒地，經李枝財等人
    送醫急救，經治療後其左眼矯正後視力小於萬國視力表0.02
    ，其左眼球萎縮機率極高，已無痊癒可能，達重大難治之重
    傷害程度，精神上受有重大之痛苦，被告自應負損害賠償責
    任等情。爰依侵權行為之法律關係，求為命被告給付新台幣
    （下同）469 萬9,174 元〔即(一)醫療費用24萬0,714 元，(二)
    減少勞動能力之損失245 萬8,460 元，(三)精神慰撫金200 萬
    元〕及自96年3 月22日起算週年利率5%利息之判決〔本院前
    審判命被告給付419 萬9,174 元（即(一)醫療費用24萬0,714
    元，(二)減少勞動能力之損失245 萬8,460 元，(三)精神慰撫金
    150 萬元）本息，而駁回原告其餘之訴，原告就其敗訴部分
    未據聲明不服，已告確定〕。原告於更審後本院聲明：(一)被
    告應給付原告419 萬9,174 元，及自96年3 月22日起至清償
    日止，按週年利率5%計算之利息，(二)原告願以現金或銀行無
    記名可轉讓定期存單供擔保，請准宣告假執行，(三)訴訟費用
    由被告負擔。
二、被告則以：原告先前曾毆打伊堂弟，賠償後仍有不甘，乃仗
    其酒意挑釁，經李枝財勸離後，兩造在李枝財住家門口靠防
    火巷（實際房間之棟距空地）附近相遇，原告乘伊未及防備
    之際，突然毆打伊臉部一拳，使伊全身仰躺在地，眼鏡亦掉
    落地上，李枝財見狀雖自後欲拉住原告，但原告仍欲繼續攻
    擊伊，伊為避免遭受劇烈之危害，始於情急之下隨手撿拾身
    旁之空酒瓶架擋，以防衛自己之權利，詎因原告身體之幌動
    加以該處燈光昏暗，而傷及原告之左眼部，原告亦因而停止
    其攻擊行為，縱令原告因而造成一目喪失視能，亦係自招之
    結果，伊所為之防衛行為應不逾越必要之程度，原告之主張
    ，與事實不符，其請求精神慰撫金，即無理由；縱令伊之防
    衛行為逾越必要之程度，原告亦與有過失，應減輕賠償金額
    ，且原告僅支付醫藥費6 萬8, 813元，其請求之醫藥費顯係
    虛偽，另原告主張其自93年11月28日受傷，至94年11月27日
    1 年無法工作，每月受有1 萬8,300 元工作損失亦未舉證等
    語，資為抗辯，並答辯聲明：(一)原告之訴及假執行之聲請均
    駁回。(二)如受不利之判決，願供擔保請准宣告免為假執行。
    (三)訴訟費用由原告負擔。
三、兩造不爭執事項：
  (一)被告於93年11月28日晚上，在屏東縣東港鎮○○里○○路45
    9 號訴外人李枝財之住處，先與李枝財飲酒聚會，原告後來
    亦在場。
  (二)93年11月28日晚上原告因被告之傷害行為受有左眼眼球破裂
    、玻璃體出血、視網膜剝離、左眼上眼瞼3 處撕裂傷及右側
    顏面撕裂傷2 處之傷害，經財團法人長庚紀念醫院高雄分院
    （下稱高雄長庚醫院）治療後，其目前左眼矯正後之視力僅
    辨手動40公分，小於萬國視力表0.02，評估其左眼球萎縮機
    率極高，已無痊癒可能，達重大難治之重傷害程度。
  (三)被告上開行為，刑事部分業經台灣高等法院高雄分院（下稱
    高雄高分院）95年度上訴字第742 號重傷害刑事案件判處有
    期徒刑1 年2 月，惟檢察官及被告均不服，業經提起三審上
    訴在案；而原告之行為亦經台灣屏東地方法院（下稱屏東地
    院）95年度簡字第673 號傷害刑事案件判處拘役40日，如易
    科罰金以300 元折算1 日，經原告提起上訴，嗣經同院改判
    20日拘役確定。
  (四)原告喪失勞動能力61.52%。
四、兩造爭執事項：(一)被告上開傷害原告之行為是否基於防衛行
    為？(二)被告是否防衛過當，如是，其應負相當賠償之責為若
    干？(三)原告得請求被告賠償金額為若干？茲分述如下：
  (一)被告上開傷害原告之行為是否基於防衛行為？
  1.經查被告於93年11月28日晚上，在屏東縣東港鎮○○里○○
    路459 號李枝財之住處，先與李枝財、蘇景春等人飲酒聚會
    （甲○○未飲酒），席中李枝財以電話通知已在他處飲酒原
    告前來共飲，嗣於同日22時許，原告仗勢酒意以被告之表弟
    曾遭其毆打，其賠償被告之表弟而心有不甘為由，而與被告
    發生口角，李枝財見原告已酒醉即請原告先行返家，詎原告
    離去後隨即折返，而在李枝財上開住處門口外靠近防火巷處
    與正欲返家之被告相遇，原告即突然毆打被告之臉部一拳，
    被告突遭重擊因而全身仰躺在地，所載眼鏡亦隨之落地，使
    其受有右顴骨折挫傷青腫2 ×1 公分、左前臂擦挫傷瘀青3
    ×2 公分、右足跟擦傷1 ×0.2 公分、0.5 ×0.5 公分之傷
    害，李枝財見狀上前攔阻原告，不料原告趨前欲再揮拳毆打
    被告，被告對此現在不法之侵害，遂基於防衛自身生命、身
    體安全權利之意思及普通傷害之犯意，且於客觀上能預見眼
    部乃人體脆弱器官，以空玻璃酒瓶刺之，將會造成視覺毀敗
    之結果，乃以隨手取得地上之玻璃空酒瓶1 只朝原告臉部攻
    擊，致使原告受有右側顏面撕裂傷2 處，左眼眼球破裂及左
    眼上眼瞼3 處撕裂傷等傷害而防衛過當。原告之左眼傷害，
    經高雄長庚醫院診治後，目前左眼矯正後之視力僅辨手動40
    公分，小於萬國視力表0.02，已無痊癒可能等情，業據原告
    先後於警訊、偵查中及屏東地院刑事庭審理時指訴綦詳，核
    與證人李枝財所證述：「我叫告訴人乙○○（即原告）先回
    去，也將他牽出門外，但他又走進來，我又叫他回去1 次，
    碰巧甲○○（即被告）也要回去，2 人在門外碰到，乙○○
    先出手毆打甲○○，甲○○即持酒瓶反擊。」、「乙○○先
    動手毆打甲○○一拳，甲○○隨即倒地，乙○○欲持續向前
    毆打甲○○時我拉住乙○○，甲○○於倒地之狀態下隨手拿
    一樣器物往乙○○砸去，砸完後2 人隨即停手。」等語（屏
    東地檢署94年度發查字第99號卷第36、37頁）；復於刑事一
    審審理時結證證述：乙○○是先在鹽酥雞那裡喝酒，我跟乙
    ○○說我有煮鱉你過來吃，乙○○到的時候甲○○並沒有喝
    酒，甲○○平時不喝酒。乙○○說甲○○的表弟被他打，乙
    ○○賠錢的事讓乙○○很不爽，甲○○就說不要再說了，我
    就先叫乙○○回去，當時乙○○已經酒醉了，後來乙○○又
    走進來，我又請他回家休息，乙○○又走出屋外，當時甲○
    ○正好要回家，就跟著走出去，所以兩人就在防火巷遇到，
    乙○○先用拳頭打甲○○1 拳，並打到眼鏡，甲○○就整個
    人仰躺在地上，乙○○還要上前舉右手打甲○○，甲○○才
    拿東西阻擋乙○○打他，好像有丟出的動作，但我不是很確
    定，也不知道甲○○阻擋乙○○的動作有幾次，我是隔天才
    知道甲○○是拿酒瓶，酒瓶原本地上就有。當時防火巷地上
    有石頭、雜草、酒瓶、髒東西等物。當時只有我、甲○○及
    乙○○在現場，屋內的人除非他們特別探頭出來看才看得到
    ，否則無法看到甲○○、乙○○在防火巷糾紛的情形。當時
    他們2 人相距70公分，距離很近，我如果沒有拉乙○○的話
    ，乙○○出手可以打到甲○○。我雖然拉住乙○○，但是乙
    ○○還是可以動，我拉乙○○時，乙○○仍然有動作要打甲
    ○○。事後甲○○叫我去叫信仔開車送乙○○去醫院等語（
    刑一審卷第91至95頁）；及證人蘇景春於刑事一審審理時結
    證稱：甲○○在屋內沒有喝酒，乙○○已經喝醉了，乙○○
    在別的地方喝的，乙○○走路已經不穩了。在我喝酒時，甲
    ○○與乙○○並沒有在屋內打架，我沒有看到他們打架的過
    程。發生的地點，是在李枝財家的小門門口等語（刑一審卷
    第100 、101 頁）大致相符，是原告酒醉後以曾賠償被告表
    弟之往事與被告發生口角，經證人李枝財勸離現場後，仍心
    有不甘，折返現場，並伺機在上述防火巷攻擊被告，使被告
    不支仰躺在地並受有前揭傷勢後，欲繼續攻擊被告時，被告
    基於防衛己身安全權利之意思及普通傷害之犯意，隨手取得
    地上之玻璃空酒瓶架擋及攻擊原告之傷害行為，堪以認定。
  2.至原告主張：證人李枝財所述被告以玻璃瓶擲向原告及僅攻
    擊原告1 次，與原告之傷勢不符，證人李枝財之證詞不足採
    云云，惟查證人李枝財係證稱原告還要上前舉右手打被告，
    被告才拿東西阻擋原告打他，好像有丟出的動作，但我不是
    很確定，也不知道被告阻擋原告的動作有幾次等語，已如前
    述，衡諸案發當時已是晚上，地點防火巷光線不佳，難期證
    人李枝財目擊情形不受影響，惟無證據證明證人李枝財證詞
    與事實不符，是原告上開主張尚無可採。原告又主張：被告
    在屋內時拿出桌面下的空台灣啤酒瓶趁機捅我的左眼，我受
    傷後眼睛噴血，眾人見狀都圍住我，我不知道我的左眼已經
    遭被告傷到，被告又起身從角落拿起酒瓶敲我左腦二下，我
    右顏面有縫2 針，當時有打到別人的手，酒瓶破裂有割到我
    的臉，牙齒有被削掉一、二塊，然後被告還衝進廚房要拿李
    枝財的菜刀，我就趁機從屋內衝出來要騎機車，但後來摔倒
    鄰居都有看到。我從頭到尾沒有在屋外出手打過被告，而且
    我被送醫時還看到被告好好的站在那裡，他的菜刀被拿走，
    不是被告叫人開車載我去就醫的云云。惟被告確係在防火巷
    遭已酒醉之原告攻擊倒地後，方出手架擋及反擊原告等節，
    業據證人李枝財詳述如上；且本院刑事庭函請高雄市政府警
    察局刑事鑑識中心共同前往勘驗現場並採證，然在證人李枝
    財住家客廳採證檢驗結果，均呈陰性反應，且無法鑑驗出DN
    A 型別，有本院刑事庭95年7 月14日勘驗筆錄、高雄市政府
    警察局95年8 月22日高市警鑑字第0950057682號函及所附之
    該局刑事鑑識中心現場勘察報告各1 份，暨現場照片28 幀
    在本院卷足憑，足見原告前開指訴與事實不符，尚非可採。
    原告另又主張：被告在原告已遭李枝財拉住而無力防禦，且
    現場尚有多位被告同事在場之情況下，實無再以玻璃瓶多次
    重擊原告左眼之理，被告主張正當防衛，實無可採云云，惟
    查觀諸證人李枝財前述證稱：當時只有我、被告及原告在現
    場，屋內的人除非他們特別探頭出來看才看得到，否則無法
    看到被告、原告在防火巷糾紛的情形。當時他們2 人相距70
    公分，距離很近，……我拉原告時，原告仍然有動作要打被
    告等語，顯見被告當時係防衛行為，原告此部分主張亦不可
    採。
  (二)被告是否防衛過當，如是，其應負相當賠償之責為若干？
  1.按對於現時不法之侵害，為防衛自己或他人之權利所為之行
    為，不負損害賠償之責。但已逾越必要程度者，仍應負相當
    賠償之責，民法第149 條定有明文。又所謂正當防衛，乃對
    於現時不法之侵害，為防衛自己或他人之權利，於不逾越必
    要程度範圍內所為之反擊行為。又此反擊行為，必加損害於
    侵害人，始生正當防衛之問題，至正當防衛是否過當，又應
    視具體之客觀情事，及各當事人之主觀事由定之，不能僅憑
    侵害人一方受害情狀為斷，最高法院64年台上字第2442號判
    例可資參照。查本件被告突遭原告徒手毆打而仰躺在地，為
    防止原告之繼續攻擊，隨手取得玻璃空酒瓶，朝原告乙○○
    臉部架擋及攻擊，已詳如前述，其顯係對現在不法之侵害施
    以防衛行為。然本件被害人乙○○行為時已酒醉，僅係徒手
    攻擊被告，並未持有任何兇器，且原告毆打被告倒地後，已
    被證人李枝財拉住，行動自由已受相當之拘束，縱然原告仍
    繼續有毆打被告之動作，然其侵害之程度已明顯降低，業據
    證人李枝財證述於前，且被告所受傷勢，亦僅右顴骨折挫傷
    青腫2 ×1 公分、左前臂擦挫傷瘀青3 ×2 公分、右足跟擦
    傷1 ×0.2 公分、0.5 ×0.5 公分，有驗傷診斷證明書在卷
    可稽。縱然被告所戴之近視眼鏡（右眼近視－4.75度、散光
    －1. 25 度、角度180 ；左眼近視－5.25度、散光－0.75度
    、角度100 度，被告近視資料見刑事一審卷第139 頁）掉落
    於地上，且案發地點之防火巷光線不佳，視力難免因此受影
    響，然被告與原告間僅有約70公分之距離，被告對於如此近
    距離之人體，何處為眼睛？臉部？頭部？胸部？腹部？四肢
    ？何處為原告之要害？衡諸常情應仍可辨識，被告不論用腳
    對原告之雙腳、胸部、腹部，對原告之四肢等處施以防衛行
    為，在在均足與原告相抗衡而得免再遭加害，殊無以酒瓶反
    擊原告臉部或眼睛之必要，足證被告除防衛己身權利外，另
    有傷害被害人之犯意，其防衛行為顯已逾必要之程度而有防
    衛過當之情事，亦堪認定。被告辯稱其反擊原告眼睛之行為
    係正當防衛，而無防衛過當之情事等語，殊無足採。
  2.次按，民法第149 條但書規定，防衛行為已逾越必要程度者
    ，仍應負相當賠償之責，係在調和現時不法侵害與防衛行為
    間之衝突，使逾越正當程度之過當防衛行為，仍不能阻卻其
    違法性，然被動之防衛行為究與單純之不法侵害行為有間，
    則在過當防衛行為應負賠償責任時，如何程度始謂「相當」
    ？非不能就行為人防衛手段之必要性，與造成侵害結果之可
    否避免及其損害輕重等客觀情狀，為具體之衡量，庶符比例
    原則之要求，若不問其情狀如何，概命過當防衛之行為人負
    全然之賠償之責，難謂符合法條所謂仍應負「相當」賠償之
    責之規範意旨。經查被告不論用腳對原告之雙腳、胸部、腹
    部，對原告之四肢等處施以防衛行為，在在均足與原告相抗
    衡而得免再遭加害，殊無以酒瓶反擊原告臉部或眼睛之必要
    ，而原告因被告防衛過當受有左眼視力小於萬國視力表0.02
    ，左眼球萎縮機率極高，已無痊癒可能，喪失勞動能力61.5
     2% ，為兩造所不爭（本院更審卷第70頁）。被告因防衛過
    當，自應負相當賠償之責；惟本件緣由實乃原告尋釁挑起，
    原告本身亦是造成本件事故之一。本院審酌兩造間之當時情
    狀、行為手段及傷害結果之程度，認被告防衛過當應負70％
    賠償之責。
  (三)原告得請求被告損害賠償金額為若干？
  1.按因故意或過失，不法侵害他人之權利者，負損害賠償責任
    ；不法侵害他人之身體或健康者，對於被害人因此喪失或減
    少勞動能力或增加生活上之需要時，應負損害賠償責任；不
    法侵害他人之身體、健康、名譽、自由、信用、隱私、貞操
    ，或不法侵害其他人格法益而情節重大者，被害人雖非財產
    上之損害，亦得請求賠償相當之金額。民法第184 條、第19
    3 條第1 項、第195 條第1 項分別定有明文。本件被告持酒
    瓶擊打原告左眼，造成原告左眼視力僅剩0.02以下，無法矯
    正，已達失明程度，被告自應對原告負損害賠償之責任。茲
    就原告請求賠償之項目及金額審酌如下：
  (1)醫療費用：
    原告含手術3 次之醫療費用計24萬2,322 元，此有高雄長庚
    醫院96年1 月19日（96）長庚院高字第612277號函附卷可稽
    （本院前審卷第36至62頁、第116 頁），扣除折讓金額1,60
    8 元（即94年10月4 日折讓519 元、94年10月26日折讓575
    元、94年11月15日折讓167元及95年5月10日折讓347元），
    請求之金額為24萬0,714 元。被告雖辯稱：原告僅支付醫藥
    費6 萬8, 813元，其請求之醫藥費顯係虛偽云云，惟查原告
    請求被告給付之醫療費用除自負費用外，尚包括健保給付，
    而健保給付，與原告因侵權行為所生之損害賠償請求權，並
    非出於同一原因，原告仍得向被告請求賠償，是被告上開辯
    解並無可採。故原告請求賠償醫療費用24萬0,714 元，為有
    理由，應予准許。
  (2)減少勞動能力之費用：
    查原告喪失勞動能力為61.52%，為兩造所不爭，而原告係66
    年6 月6 日出生，有戶籍謄本附卷可稽（本院前審卷第178
    頁），從本件案發翌日93年11月29日起算至原告滿60歲退休
    之日126 年6 月6 日止，尚有32年6 個月又7 日。被告抗辯
    ：原告主張其自93年11月28日受傷，至94年11月27日1 年無
    法工作，每月受有1 萬8,300 元工作損失並未舉證云云，惟
    查原告原請求自93年11月28日起至94年11月27日止1 年無法
    工作喪失喪失勞動能力之費用，有附帶民事起訴狀可稽，惟
    原告嗣後已陳明此部分不再主張，而改請求減少勞動能力之
    費用已如前述，故被告此部分之抗辯已屬無據。茲以基本工
    資每月1 萬5,840 元計算原告減少勞動能力之損失，並依霍
    夫曼計算法扣除中間利息後金額如下：
    93年11月29日至96年3月21日計2年3月又22日，計27萬0,2
      55元（15,840元×27月×61.52%＋15,840元÷30日×22日
      ×61.52%）已屆至，自無扣除中間利息之問題。
    自96年3 月22日起至原告滿60歲之126 年6 月6 日止計30
      年2 月又15日始有依霍夫曼計算法扣除中間利息之問題。
      其金額計218 萬8,205 元（15,840元×12月×61.52%÷1,
      000,000 ×第30年累計金額1,862 萬9,315 元＋15,840元
      ×2 月×61.52%÷1,000,000 ×第31年金額400,000 元＋
      15, 840 元÷30日×15日×61.52%÷1,000,000 ×第31年
      金額400,000 元）。
    以上合計為245萬8,460元（270,255＋2,188,205）。
  (3)非財產上之損害：
    原告主張其現係20幾歲，正值青春年華，突遭被告擊打致左
    眼失明，無異晴天霹靂，打擊甚大，不但需面對未來不可避
    免之手術，且原告尚未結婚，左眼失明更會影響其婚姻之選
    擇機會，以及造成終身生活之不便，原告精神上之痛苦不可
    言喻等情。茲審酌原告左眼失明，精神上所受上述痛苦，以
    及被告係因防衛過當，並參酌原告國中畢業、受傷當時是擔
    任鐵工、每日工作薪資2,000 元，每月所得約5 萬元；被告
    高職畢業，沒有固定薪資，幫忙父親從事漁工，沒有財產（
    本院更審卷第70頁）；兩造兩造均無不動產，有兩造之稅務
    電子閘門財產所得調件明細表附卷可稽（本院前審卷第167
    至174 頁），認被告應賠償原告精神損害150 萬元為適當。
  2.綜上，原告得請求之金額為419萬9,174元（240,714＋2,458
    ,460 ＋1,500, 000） ＝4,199,174 （四捨五入），然被告
    因防衛過當行為應負70％之損害賠償責任，是被告應賠償原
    告之金額為293 萬9,422 元〔4,199,174 ×70% ＝2,939,42
    2（四捨五入）〕。
五、綜上所述，原告依侵權行為之法律關係，請求被告給付293
    萬9,422 元及自96年3 月22日起至清償日止，按週年利率5%
    計算之利息，為有理由，應予准許，逾此部分之請求，為無
    理由，應予駁回。又原告勝訴部分，兩造分別陳明願供擔保
    為准、免假執行之宣告，經核於法並無不合，爰分別酌定相
    當擔保金額宣告之。至於原告敗訴部分，其假執行之聲請失
    所附麗，應併予駁回。
六、據上論結，本件原告之訴為一部有理由，一部無理由，依民
    事訴訟法第79條、第390 條第2 項、第392 條第2 項，判決
    如主文。
中    華    民    國    97    年    11    月    12    日
                            民事第五庭
                                審判長法官  蔡明宛
                                法      官  魏式璧
                                法      官  曾錦昌
以上正本證明與原本無異。
如對本判決上訴，須於判決送達後20日內向本院提出上訴狀，其
未表明上訴理由者，應於上訴後20日內向本院提出上訴理由書（
均須按他造當事人之人數附繕本）。上訴時應提出委任律師或具
有律師資格之人之委任狀，並依附註條文規定辦理。
中    華    民    國    97    年    11    月    12    日
                                書  記  官  梁美姿
附註：
民事訴訟法第466 條之1 ：
對於第二審判決上訴，上訴人應委任律師為訴訟代理人，但上訴
人或其法定代理人具有律師資格者，不在此限。
上訴人之配偶、三親等內之血親、二親等內之姻親，或上訴人為
法人、中央或地方機關時，其所屬專任人員具有律師資格並經法
院認適當者，亦得為第三審訴訟代理人。
第1 項但書及第2 項情形，應於提起上訴或委任時釋明之。


司法院資訊處製作；財團法人民間司法改革基金會備份。
